臺灣臺南地方法院民事判決　　　　　　 100年度簡上字第19號
上　訴　人　吳太平
被上訴人　　陳信福
訴訟代理人　陳仁義
上列當事人間請求清償債務事件，上訴人對於中華民國99年12月
21日臺灣臺南地方法院臺南簡易庭99年南簡字第974號第一審判
決提起上訴，經本院於100年8月10日言詞辯論終結，判決如下：
    主  文
原判決關於命上訴人給付超過新台幣柒萬仟元部分，及該部份
假執行之宣告，暨訴訟費用之裁判均廢棄。
上開廢棄部分，被上訴人在第一審簡易之訴及假執行之聲請均駁
回。
其餘上訴駁回。
第一、二審訴訟費用新台幣肆仟佰柒拾伍元，由上訴人負擔新
台幣壹仟捌佰捌拾壹元，其餘由被上訴人負擔。
    事實及理由
一、被上訴人起訴主張：
（一）緣上訴人吳太平向訴外人即被上訴人之友人張正中借貸新
      台幣（下同）128,000元，並開立支票2張（支票號碼：CN
      0000000、CN0000000），嗣前開2張支票相繼退票而無法
      兌現，且屢經催討未果，故訴外人張正中將是項債權轉讓
      予被上訴人，被上訴人為維護債權權益，爰檢附債權轉讓
      同意書影本並依據消費借貸契約之法律關係提起本訴等語
      。
（二）被上訴人於本院之陳述，除與原判決記載相同者，茲引用
      之外，補稱：
    1.本件上訴人吳太平與訴外人張正中間借款事實已於原審自
      承無誤，是故，欠債還錢乃天經地義之事，不容任何狡辯
      拖詞而藉故不還。
    2.上訴人所傳喚證人王明芳，於二次到庭之證詞與事實出入
      甚鉅，顯不足採信，諸如：
      (1)證人王明芳自始至終均未能提出訴外人張正中之任何委
        託或授權向上訴人吳太平索款之證明；相對的，為訴外
        人張正中否認有任何的委託或授權，且已索取款項事宜
        ，訴外人張正中均完全不知情。基此，證人王明芳所言
        均無所憑據，自不足採信。
      (2)證人王明芳自承向上訴人所取得之款項，乃陸續數次、
        數月所得，且雙方均未曾記錄或簽署，僅憑數月後，經
        其雙方之推估約略金額而開具收執單據證明。基此，既
        承前款無委託或授權之憑證，而此雙方均不求證且行使
        數月，顯有無中生有之串供之嫌。縱然該雙方所言之金
        錢往來，亦完全與訴外人張正中、被上訴人陳信福等人
        均毫無瓜葛，自不得抵銷債務。
      (3)另證人王明芳自承所收取是項款額，經訴外人張正中同
        意移作參加傳銷公司（即馬來西亞商科士威股份有限公
        司）之入會費用，並指稱連同訴外人楊智元、洪榮志等
        人一同參加。惟遭證人楊智元所當庭否認參加且完全不
        知情；另訴外人洪榮志亦自書聲明否認參加。另訴外人
        張正中亦自始至終均未曾參加該傳銷公司，假設如同證
        人王明芳所述，由訴外人張正中出錢並交付證人王明芳
        邀約其他人共同參加該傳銷公司，如此一來，訴外人張
        正中理應可自該公司獲得相關獎金所得，然訴外人張正
        中於民國98、99年度均未獲得該公司之任何相關獎金，
        此有國稅局98、99年度所得清單可證。鑑此，證人王明
        芳所證稱之詞均為子虛烏有、完全毫無憑證，顯不足採
        信。
      (4)據聞，上訴人吳太平、李秀玉夫婦二人與證人王明芳、
        訴外人楊智元、洪榮志等人，於台南市市長賴清德先生
        參與民進黨黨內初選期間，均一同在其永康區競選服務
        處擔任志工，期間均未支領薪資卻經常一夥人至鄰近海
        產店聚餐，基此，其是否共謀串證實難脫嫌？惟其遭訴
        外人楊智元、洪榮志所否認而不攻自破。
    3.綜上所述，上訴人吳太平、李秀玉夫婦二人與上述人員有
      無串證之嫌姑且不論，然自始至終均未能提出相關事證佐
      證償還債務，僅憑證人王明芳吹噓，顯不足採信。
（三）並聲明：
    1.駁回上訴人。
    2.訴訟費用由上訴人負擔。
    3.被上訴人願供擔保，請准宣告假執行。
二、上訴人於本院之陳述，除與原判決記載相同者，茲引用之外
    ，補稱：
（一）被上訴人主張其自訴外人張正中處受讓債權128,000元，
      並請求上訴人清償債務。上訴人對曾向張正中借款此點自
      始不曾否認，惟就其債權新台幣128,000元中之55,000 元
      部分既已清償，主張抵銷。陳信福既自張正中處受讓之債
      權，上訴人得對抗張正中之事由，皆得以之對抗受讓人陳
      信福，民法第299條第1項參照，是上訴人僅應就73,000元
      部分負清償責任，被上訴人逾此部分之請求即為無理由。
（二）上訴人已向訴外人張正中清償55,000元：
    1.證人王明芳證稱，證人王明芳有將向上訴人所取之金錢要
      交予訴外人張正中，但張正中要證人王明芳，將收取之金
      錢投資馬來西亞商科士威股份有限公司之直銷；其次，訴
      外人張正中有拿票給證人王明芳，證人王明芳有提示系爭
      二紙支票予上訴人確認（詳見鈞院100年5月24日準備程序
      筆錄第3頁、第4頁）。
    2.訴外人張正中既有授權王明芳，向上訴人提示票據後收取
      上訴人所交付之金錢，是依民法第309條第1項之規定，具
      有清償張正中欠款之效力。
（三）上訴人可執已向被上訴人之前手張正中為清償之抗辯事由
      ，對抗被上訴人：
    1.依民法第299條第1項規定，債務人於受通知時，所得對抗
      讓與人之事由，皆得以對抗受讓人，以上合先敘明。
    2.訴外人張正中於99年7月25日，將系爭債權讓與被上訴人
      ，而上訴人於99年3月8日前，即已清償張正中55,000元，
      此筆錢張正中有授權王明芳收取，被上訴人於99年10月6
      日通知上訴人。
    3.上訴人於99年6月2日曾以存證信函通知訴外人張正中，已
      清償55,000元之事實。
    4.綜上所述，上訴人自得依民法第299條第1項對被上訴人主
      張抵銷。
（五）並聲明：
    1.廢棄原判決。
    2.被上訴人在第一審之訴及假執行之聲請均駁回。
    3.第一、二審之訴訟費用均由被上訴人負擔。
三、兩造不爭執事項：
（一）被上訴人陳信福持有上訴人吳太平所簽發、以台新國際商
      業銀行金華分行為付款人，面額分別為新台幣75,000元、
      53,000元，發票日為民國98年11月28日、99年1月17日之
      支票兩紙（以下簡稱系爭支票二紙），屆期提示均不獲兌
      現。
（二）系爭支票兩紙係上訴人吳太平簽發後交付訴外人張正中，
      經屆期提示不獲兌現後，於99年7月25日再轉讓被上訴人
      陳信福。
四、本件兩造所爭執者，在於：「上訴人吳太平主張已向訴外人
    張正中清償55,000元是否屬實？」「上訴人吳太平可否執其
    已向被上訴人陳信福之前手張正中為清償之抗辯事由，對抗
    被上訴人陳信福？」本院分述得心證之理由如下：
五、得心證之理由：
（一）關於上訴人吳太平主張已向訴外人張正中清償55,000元是
      否屬實乙節：
    1.上訴人主張係訴外人張正中囑其將欠款交予王明芳，上訴
      人即於99年3月8日前陸續交付55,000元予王明芳，以資清
      償對被上訴人之欠款，並提出由王明芳簽收之收據一紙（
      見原審卷第25頁）為憑。被上訴人雖對上訴人交付55,000
      元予王明芳乙節，並未爭執；然被上訴人則否認訴外人張
      正中曾委託證人王明芳向上訴人收取欠款，並以前揭情詞
      置辯。則兩造所爭執者係證人王明芳有無受訴外人張正中
      委託向上訴人收取欠款。
    2.本件上訴人主張其交付55,000元予王明芳，以資清償對被
      上訴人之債務，經王明芳代訴外人張正中收取後，簽署收
      據一紙，該收據記載「本人王明芳日前已代收借款人吳太
      平償還張正中多筆借款款項共新台幣伍萬伍仟元，特立此
      據，以資為憑。代收人王明芳。中華民國99年3月8日」等
      語（見原審卷第25頁）。查上開收據載明係上訴人吳太平
      為清償訴外人張正中之借款，而由王明芳代收；又證人王
      明芳於本院審理時，亦證稱：「（問：提示原審卷第25頁
      ，此收據是否你簽發？）是的，但這是陸續給的，我只是
      證明有替他收到這些錢。這是上訴人要求我寫的。…他每
      次都一萬多，我有記錄下來，加起來就是5萬5，所以我才
      敢這樣寫。」等語（見本院卷第30頁背面）。準此，上訴
      人主張其交付55,000元予王明芳，以資清償對被上訴人之
      債務，經王明芳代收等情，並非無全然無據。
    3.次查證人王明芳又具結證稱：「（問：是否向上訴人收了
      5 萬5千元？）有，上訴人說有欠張正中兩張票的錢，說
      要還錢，我說可以用分期付款的方式，一個月還一萬或多
      少，後來上訴人共拿了5萬多給我，但不夠那張票的金額
      。（問：錢有交給張正中？）有，但張正中叫我拿去做傳
      銷的生意。（問：這筆錢是張正中的，跟你做傳銷有何關
      係？）張正中是上線，要我再找兩個人共三人當他的下線
      ，這筆錢可以拿來買貨加入用途。（問：這筆錢是你向張
      正中借的？還是送你？或有其他用途？）應該算是合夥。
      （問：後來這筆錢呢？）就投下去了。買的貨也還在，但
      都沒有賺到錢。（問：張正中出資5萬5，你有出資嗎？）
      有，約1萬多。（問：張正中何時告訴你可以將上訴人清
      償的5萬5千元拿去投資傳銷事業？）何時我不確定。（問
      ：張正中叫你投資還有別人在場嗎？尚有兩人在場，叫洪
      榮志、楊智元。」等語（見本院卷第29頁）、「（問：收
      到的5萬5購買何物？）購買科士威的產品。（問：5萬5是
      你加入科士威的費用，還是買產品的費用？）因上訴人欠
      張正中錢，我就幫張正中向上訴人討，讓他分期付款，上
      訴人要一個月拿一萬給我，我要拿給張正中，張就說這個
      錢可以加入科士威，以我及洪榮志、楊智元三人的名義購
      買產品，我們三人就變成張正中在科士威的下線。…（問
      ：上訴人每月清償1萬元是何時的事？）97、98年時，我
      沒記得很清楚。那是因上訴人要去申請調解時，我有確實
      收到這個錢，才出具給上訴人的。（問：是你主動向上訴
      人討的？）對，張正中有拿票給我，我有問上訴人是不是
      欠人家錢，你有兩張票在張正中那裡，上訴人說有，我說
      人家要向你討，我也有出現票給上訴人看，上訴人就說要
      分期付款。…（問：上訴人是分期給你錢，你怎麼繳到科
      士威的？）三人2萬5，總共7萬5，其中的5萬5就是上訴人
      給我的，不足的我與證人洪榮志各出一些，楊智元不管這
      件事，也沒出到錢。」等語（見本院卷第36-37頁）。由
      上開證人王明芳證言可知，其係訴外人張正中之下線，因
      投資傳銷事業，受張正中委託，而向上訴人收取欠款，並
      受託將該款項加入傳銷公司及購買傳銷產品。
    4.另佐以證人楊智元亦於本院具結證稱：「（問：張正中有
      拿出錢來，讓你們下線可以購買產品，來賺獎金？）98年
      8 、9月時張正中說要參加另一個傳銷叫科士威，說要幫
      我出資2萬5，我說那間公司我參加過了，我不想做。（問
      ：張正中有幫王明芳出錢嗎？）張有說要幫他出，但我沒
      看到。（問：張正中除要幫王明芳出錢參加科士威外，有
      說要幫他出其他的錢買產品？有無見到？）我只聽過科世
      威這個，有聽到張正中要王明芳參加科士威，產品就給上
      線拿去賣，但也沒有具體的結論，到底有沒這樣做我不知
      道。」等語（見本院卷第35-36頁），由此可知，證人楊
      智元確曾聽聞訴外人張正中基於傳銷上線之身分，擬幫證
      人王明芳出資購買產品。互核證人王明芳上開證言以觀，
      益徵王明芳證稱訴外人張正中曾委託其向上訴人收取欠款
      ，並囑持該款項加入傳銷公司及購買傳銷產品等情，應屬
      可信。
    5.至被上訴人雖以證人王明芳並無張正中授權收取欠款之委
      託書、上訴人既已清償55,000元，何以未取回系爭支票中
      面額53,000元之支票云云為由，質疑證人王明芳證言不實
      ，及證人王明芳之證詞與張正中、洪榮志有不符之處。惟
      查，上訴人與訴外人張正中之債務，本為其等二人私人隱
      私之事務，若非張正中有授權，王明芳當不致知悉其等二
      人債務以及系爭票據之細節，而上訴人亦不會無緣無故將
      清償張正中之款項交付王明芳。又委託書、未取回票據乙
      事，證人王明芳亦證稱：「（問：有張正中授權的委託書
      ，來拿上訴人的錢？）我們都3、40年的朋友了，怎麼會
      想要拿委託書，我們沒有書面的委託。（問：收到共5萬5
      的錢，上訴人為何不拿走一張5萬3的支票？）因為5千元
      是遲延後最後才補的，張正中生氣了，就把票拿去銀行兌
      現。」等語（見本院卷第36頁背面-37頁）。衡情，一般3
      、40年的朋友，三人間又彼此熟識，僅代為收取10餘萬元
      ，口頭委託而未以書面，尚與常情無違。另債務人本無為
      一部清償之權利，張正中因上訴人遲誤清償時間，憤而不
      願先行歸還其中一紙票據，並持之向銀行兌現，雖未盡符
      合法律規定，然亦與常情無違。又證人張正中雖亦到庭證
      稱其未授權王明芳受領清償款云云，然查，張正中因欠被
      上訴人陳信福款項，所以將其對上訴人之借款債權讓與被
      上訴人，責由被上訴人提起本件訴訟，向上訴人催討債務
      ，以滿足被上訴人之債權，此已據被上訴人供明在卷（見
      本院卷第71頁），張正中其本身對系爭債權是否清償有利
      害關係，證詞難期中立，並無可採；另證人王明芳代張正
      中向上訴人收取了欠款55,000元後，該款項如何運用，到
      底有無拿去繳納張正中、王明芳及洪榮志加入傳銷公司即
      馬來西亞商科士威股份有限公司之入會費及購買產品，證
      人洪榮志之證述雖與王明芳之證詞有所出入，惟該部分之
      事實是張正中委託王明芳代收清償款項後，後續款項之流
      向問題，與本件主要待證事項（即張正中是否委託王明芳
      代收款項）無涉，故亦不得執此即認證人王明芳對於主要
      待證事實之證詞為不可採信。
    6.據上所述，上訴人吳太平主張其已向訴外人張正中清償
      55,000元乙節，應屬可信。從而，其上訴主張應將原對張
      正中之欠款128,000元扣除55,000元，為有理由，應可採
      信。
（三）關於上訴人吳太平可否執其已向被上訴人陳信福之前手張
      正中為清償之抗辯事由，對抗被上訴人陳信福乙節：
    1.按依債務本旨，向債權人或其他有受領權人為清償，經其
      受領者，債之關係消滅。又債務人於受通知時，所得對抗
      讓與人之事由，皆得以之對抗受讓人。民法第309條第1項
      、第299條第1項分別定有明文。
    2.查上訴人每月清償張正中1萬餘元並由王明芳代收，累計
      至99年3月8日止，已清償55,000元，已如前述。則上訴人
      對訴外人張正中之債務128,000元，其中55,000元部分已
      因清償而債之關係消滅，僅剩餘73,000元，並可得對抗債
      權人即訴外人張正中。而系爭支票兩紙之票據債權及該票
      據債權之原因關係消費借貸債權，已由訴外人張正中於99
      年7月25日轉讓被上訴人陳信福，此為上訴人所不爭，並
      有張正中所書立之債權轉讓同意書一紙在卷（見原審卷第
      16頁）。而上開債權讓與行為，業已合法通知上訴人，復
      經原審詳予敘明。揆諸前開規定，上訴人吳太平自得執其
      已向被上訴人陳信福之前手張正中為清償之抗辯事由，對
      抗被上訴人陳信福。
六、綜上所述，上訴人主張其向訴外人張正中借款128,000元，
    惟已向張正中清償55,000元，僅剩債務73,000元，被上訴人
    既受讓張正中之債權，上訴人得執此事由對抗被上訴人陳信
    福，為有理由，應予准許，逾此範圍之請求，為無理由，應
    予駁回。原審就上開應准許部分，為被上訴人勝訴之判決，
    並依職權宣告假執行，經核並無違誤，上訴意旨就此部分指
    摘原判決不當，求予廢棄，為無理由，應予駁回。就超過上
    開應准許部分，原審為上訴人敗訴之判決，自有未洽，上訴
    意旨就此部分指摘原判決不當，求予廢棄改判，為有理由；
    又被上訴人陳明願供擔保請准宣告假執行，惟本件為不得上
    訴第三審之案件，本院一經判決，案件即為確定，被上訴人
    勝訴部分核無聲請假執行之必要，敗訴部分假執行之聲請亦
    失所依附，應一併駁回之，爰由本院予以部分廢棄改判及部
    分駁回如主文第1-3項所示。
七、本件判決之基礎已臻明確，兩造其餘之攻擊防禦方法及舉證
    ，經審酌後於判決結果無影響，無一一審究之必要，併此敘
    明。
八、末按訴訟費用，由敗訴之當事人負擔。法院為終局判決時，
    應依職權為訴訟費用之裁判。上級法院廢棄下級法院之判決
    ，而就該事件為裁判或變更下級法院之判決者，應為訴訟總
    費用之裁判；受發回或發交之法院為終局之判決者亦同。民
    事訴訟法第78條及第87條分別定有明文。本件訴訟總費用為
    第一審裁判費1,880元（含訴訟費用1,330元及證人旅費500
    元，合計為1,880元）、第二審裁判費2,495元（含訴訟費用
    1,995元及證人旅費500元，合計為2,495元），計為4,375元
    ，本院審酌上訴人之上訴為一部勝訴、一部敗訴，爰依職權
    確定上開訴訟費用如主文第4項所示。
九、據上論結，本件上訴為一部有理由，一部無理由，依民事訴
    訟法第436條之1第3項、第449條第1項、第450條、第79條、
    第87條，判決如主文。
中    華    民    國   100    年    8     月    24    日
                  民事第三庭    審判長法  官  杭起鶴
                                      法  官  伍逸康
                                      法  官  張麗娟
以上正本證明與原本無異
本判決不得上訴。
中    華    民    國   100    年    8     月    24    日
                                      書記官  楊宗倫